【裁判字號】    95,易,356
【裁判日期】    951012
【裁判案由】    詐欺
【裁判全文】
臺灣基隆地方法院刑事判決               95年度易字第356號
公  訴  人  臺灣基隆地方法院檢察署檢察官
被      告  丙○○
上列被告因詐欺案件，經檢察官提起公訴（94年度偵緝字第368
號），因被告所犯為死刑、無期徒刑、最輕本刑為3 年以上有期
徒刑之罪，或高等法院管轄第一審案件以外之罪，且於準備程序
進行中，被告先就被訴事實為有罪之陳述，經本院合議庭裁定進
行簡式審判程序，判決如下：
    主  文
丙○○幫助意圖為自己不法之所有，以詐術使人將本人之物交付
，處有期徒刑月，如易科罰金，以銀元佰元即新台幣玖佰元
折算壹日。
    事  實
一、丙○○（原名嚴文雄、嚴紹愷）明知金融機構帳戶為個人信
    用之表徵，且申請開立金融帳戶並無任何特殊限制，任何人
    只要有些許款項，均可自行至不同金融機構申請開立多數帳
    戶使用，並預見將自己所有之帳戶存摺、提款卡及密碼交付
    他人使用，可能因此供不法詐騙份子利用以詐術使他人將款
    項匯入後，再予提領使用，因而幫助他人從事詐欺取財之目
    的，竟為貪圖不法利益，基於幫助他人詐欺取財之不確定故
    意，以中國時報刊登收購銀行帳戶廣告所載之電話，與真實
    姓名、年籍不詳之成年人聯絡，約定以每個帳戶新台幣（下
    同）3,500 元之代價，出售其所有合作金庫商業銀行長安分
    行帳號0000000000000 號及中國信託商業銀行三重分行帳號
    0000000000000 號帳戶存摺、提款卡及密碼，並於民國93年
    12月10日至同年月17日間某日，在臺北市○○○路臺北橋下
    ，將上開帳戶之存摺、提款卡及密碼交付予真實身分不詳之
    人，共計得利7,000 元。嗣於93年12月16日下午5 時25分許
    ，甲○○之妻在位於彰化縣花壇鄉○○村○○街436 號之公
    司內，接獲一姓名、年籍不詳之人來電，佯稱為甲○○之子
    李才毅，並伴隨哭聲稱「媽，我現在發生事情。」甲○○之
    妻遂將電話交由甲○○接聽，另二名姓名、年籍不詳之成年
    男子訛稱李才毅替朋友擔保20萬元，說好當日還錢卻未履行
    ，而被押在對方處，要求甲○○代為還錢，否則將打斷李才
    毅之雙腳等語，致甲○○陷於錯誤，而自同日晚間7 時30分
    許起，在彰化市○○鎮○○路372 號中國信託商業銀行提款
    機，分21次將20萬200 元匯入指定之帳戶，復於同日晚間9
    時55分許，在彰化市○○路中國信託商業銀行提款機，分3
    次將5 萬元匯入前開丙○○出售之中國信託商業銀行帳戶；
    又葉聯慶於94年1 月2 日下午2 時55分許，在臺中縣烏日鄉
    ○○村○○路100 號對面工地，上網得知購買光碟軟體之訊
    息，遂依所載之電話與真實姓名、年籍不詳，自稱「小龍」
    之成年男子聯絡，「小龍」佯稱為確認葉聯慶之身分，要求
    葉聯慶依其指示操作提款機，致葉聯慶陷於錯誤，將9 萬
    4,011 元匯入前揭丙○○出售之合作金庫商業銀行帳戶內，
    始知受騙。
二、案經基隆市政府警察局移請及高雄市政府警察局三民第一分
    局移請臺灣高雄地方法院檢察署呈請臺灣高等法院檢察署檢
    察官令轉臺灣基隆地方法院檢察署檢察官偵查起訴。
    理  由
壹、程序事項
    被告丙○○所犯者非為死刑、無期徒刑、最輕本刑為3 年以
    上有期徒刑之罪或高等法院管轄第一審案件，其於準備程序
    進行中，先就被訴事實為有罪之陳述，經告知其簡式審判程
    序之旨，並聽取公訴人、被告之意見後，本院合議庭依刑事
    訴訟法第273 條之1 第1 項之規定，裁定由受命法官獨任以
    簡式審判程序進行本案之審理。
貳、實體事項：
一、事實認定部分
（一）前揭事實，業據被告於本院審理時坦認無訛（見本院95年
      9 月28日準備程序筆錄第2 頁、審判筆錄第4 頁），復經
      證人甲○○、葉聯慶於警詢時證述屬實（見臺灣基隆地方
      法院檢察署94年度偵緝字第368 號卷宗第28頁至第29頁、
      高雄市政府警察局三民第一分局卷宗第4 頁至第5 頁），
      並有中國信託商業銀行95年3 月10日中信銀集作00000000
      0002號函所附被告所有該銀行帳號000000000000號帳戶之
      開戶資料及歷史交易查詢報表、合作金庫商業銀行長安分
      行94年2 月21日合金長安字第0940000818號、95年6 月21
      日合金長安字第0950003681號函所附被告所有該銀行帳號
      0000000000000 號帳戶之開戶資料及交易明細紀錄、甲○
      ○提出之中國信託商業銀行自動櫃員機交易明細表、葉聯
      慶提出之彰化商業銀行自動櫃員機交易明細表在卷可稽（
      見上開檢察署卷宗第15頁至第23頁、第55頁至第63頁、第
      31頁至第35頁，前開警察局卷宗第21頁至第25頁、第12頁
      ），足認被告之自白與事實相符。
（二）按在金融機構開立帳戶、請領存摺及提款卡使用，係針對
      個人身分之社會信用而予以資金流通，具有強烈之屬人性
      格，而金融帳戶作為個人理財之工具，申請開設並無任何
      特殊之限制，一般民眾均得以存入最低開戶金額之方式申
      請使用，且同一人得在不同之金融機構申請數個存款帳戶
      使用，乃眾所週知之事實；依一般人之社會經驗，若遇陌
      生人捨以自己名義申請帳戶，反以高價向不特定人蒐集金
      融帳戶使用，衡情應對該帳戶是否供合法使用一節有所懷
      疑，且近年詐騙集團犯案猖獗，利用帳戶掩飾、隱匿詐財
      贓款之事，迭有所聞，又本件真實姓名、年籍不詳之人係
      以在報紙上刊登廣告之方式，向不特定人以高價收購帳戶
      ，顯屬可疑，足認被告應就其將帳戶存摺、提款卡及密碼
      售予他人使用，可能因而幫助他人從事詐欺取財之目的有
      所預見，然其仍將所有之前揭帳戶存摺、提款卡及密碼出
      售予他人，顯有容認發生之本意，是以被告確有幫助前開
      購買帳戶之人，利用其提供之帳戶詐欺取財之不確定故意
      甚明，本件事證明確，被告犯行堪以認定。
二、論罪科刑部分
（一）按行為後法律有變更者，適用行為時之法律，但行為後之
      法律有利於行為人者，適用最有利於行為人之法律，刑法
      第2 條第1 項定有明文；又比較新舊法時，應就罪刑相關
      之一切情形，綜其全部罪刑之結果而為比較（最高法院95
      年第8 次刑事庭會議決議參照）。次以，刑法於94年2 月
      2 日修正公布，並自95年7 月1 日起施行，且相關法律亦
      配合修正，是被告犯罪後，法律已為變更，即應為新舊法
      之比較適用。經查：
    1.刑法第339 條第1 項規定：「意圖為自己或第三人不法之
      所有，以詐術使人將本人或第三人之物交付者，處5 年以
      下有期徒刑、拘役或科或併科1 千元以下罰金。」依據罰
      金罰鍰提高標準條例第1 條前段之規定：「依法應處罰金
      、罰鍰者，就其原定數額得提高為2 倍至10倍。」及修正
      前刑法第33條第5 款之規定：「罰金：1 元以上。」是刑
      法第339 條第1 項規定之罰金刑上限為銀元1 萬元、下限
      為銀元1 元，經以1 比3 之比例折算後，該條所定罰金刑
      之上限為新台幣3 萬元、下限為新台幣3 元；而依據95年
      6 月14日增訂公布之刑法施行法第1 條之1 前段規定：「
      中華民國94年1 月7 日刑法修正施行後，刑法分則編所定
      罰金之貨幣單位為新台幣。94年1 月7 日刑法修正時，刑
      法分則編未修正之條文定有罰金者，自94年1 月7 日刑法
      修正施行後，就其數額提高為30倍。」及修正後之刑法第
      33條第5 款規定：「罰金：新台幣1,000 元以上，以百元
      計算之。」等規定，刑法第339 條第1 項規定之罰金上限
      為新台幣3 萬元，下限為新台幣1,000 元，經比較新舊法
      之結果，刑法第339 條第1 項所定之罰金上限雖均為新台
      幣3 萬元，惟關於罰金刑之下限，依舊法之規定為新台幣
      3 元，而依新法之規定則為新台幣1,000 元，是以，適用
      舊法對於被告並無不利。
    2.刑法第30條幫助犯之規定，修正前該條規定：「幫助他人
      犯罪者，為從犯。雖他人不知幫助之情者，亦同。從犯之
      處罰，得按正犯之刑減輕之。」修正後規定：「幫助他人
      實行犯罪行為者，為幫助犯。雖他人不知幫助之情者，亦
      同。幫助犯之處罰，得按正犯之刑減輕之。」於第1 項前
      段增列「實行」之文字，並將修正前之「從犯」修正為「
      幫助犯」，修正理由係為明示幫助犯之成立，以被幫助者
      著手犯罪行為之實行，且具備違法性為必要，即幫助犯應
      採限制從屬性說中之限制從屬形式，至於被幫助者是否具
      有有責性，均不影響幫助犯之成立（該條修正理由可資參
      照），本件被告將其所有之前揭帳戶出售予姓名、年籍不
      詳之他人，該他人透過電話及網路，對甲○○、葉聯慶施
      以前述之詐術，致甲○○、葉聯慶陷於錯誤，而將上開金
      錢匯入被告出售之前揭帳戶，是購買被告前開帳戶之人顯
      已實行詐欺取財之犯罪行為，依據修正前、後之法律，被
      告均成立幫助犯，因而，修正前之規定對於被告並無不利
      。
    3.綜上，被告犯罪後，刑法已進行修正，關於刑法第339 條
      第1 項詐欺取財罪之罰金刑，新法之規定非對於被告較為
      有利，且被告依修正前、後之刑法，均成立幫助犯，揆諸
      首揭說明，經綜合比較之結果，被告行為時之法律對於被
      告並無不利，是應適用被告行為時之法律論罪科刑。
（二）按刑法上之幫助犯，係對於犯罪與正犯有共同之認識，以
      幫助之意思，對於正犯資以助力，而未參與犯罪行為者而
      言，如未參與實行構成要件之行為，且係出於幫助之意思
      ，提供助力，即屬幫助犯，而非共同正犯（最高法院49年
      台上字第77號判例可資參照）。本件被告基於幫助之犯意
      ，出售其所有前揭帳戶之存摺、提款卡及密碼予真實姓名
      、年籍不詳之成年人使用，致真實身分不詳之成年人對甲
      ○○、葉聯慶施以詐術，使甲○○、葉聯慶陷於錯誤，而
      分別將5 萬元、9 萬4,011 元匯入被告出售之前揭帳戶內
      ，而為他人之詐欺取財行為提供助力，是核被告所為，係
      犯修正前刑法第339 條第1 項之幫助詐欺取財罪，應依修
      正前刑法第30條第2 項之規定，按正犯之刑減輕之。
（三）爰審酌被告為圖不法利益，出售帳戶予不法詐騙份子使用
      ，致被害人受有損害，並使犯罪追查趨於複雜，影響社會
      正常交易安全及秩序非微，然被告前無犯罪紀錄，有臺灣
      高等法院被告前案紀錄表可稽，且於本院審理時坦認犯行
      ，犯後態度尚屬良好等一切情狀，認檢察官具體求處有期
      徒刑6月尚嫌過重，而量處如主文所示之刑。
（四）刑法第41條第1 項前項關於易科罰金之折算標準業經修正
      ，且罰金罰鍰提高標準條例第2 條之規定亦於95年5 月17
      日刪除，並自同年7 月1 日起施行，有關易科罰金之折算
      標準，由舊法規定以銀元100 元以上300 元以下折算1 日
      ，修正為以新台幣1,000 元、2,000 元或3,000 元折算1
      日，因屬科刑規範事項之變更，自有比較新舊法之問題，
      經新舊法比較之結果，舊法規定之折算標準對於被告亦無
      不利，自應依前開刑法第2 條第1 項前段之規定，適用被
      告行為時之法律，而依修正前刑法第41條第1 項前段之規
      定，諭知易科罰金之折算標準。
據上論斷，應依刑事訴訟法第273 條之1 第1 項、第299 條第1
項前段，刑法第2 條第1 項前段，修正前刑法第30條、第339 條
第1 項、第41條第1 項前段，罰金罰鍰提高標準條例第1 項前段
，修正前罰金罰鍰提高標準條例第2 條，現行法規所定貨幣單位
折算新台幣條例第2條，判決如主文。
本案經檢察官乙○○到庭執行職務。
中    華    民    國    95    年    10    月    12    日
                  刑事第五庭法    官  邰婉玲
以上正本證明與原本無異。
對於本件判決如有不服，應於收受送達後10日內，向本院提出上
訴書狀，上訴於臺灣高等法院，並按他造當事人之人數附具繕本
。
中    華    民    國    95    年    10    月    12    日
                            書 記 官  林建清
附錄所犯法條：
中華民國刑法第339條第1項─
（普通詐欺罪）
意圖為自己或第三人不法之所有，以詐術使人將本人或第三人之
物交付者，處5年以下有期徒刑、拘役或科或併科1千元以下罰金
。


司法院資訊處製作；財團法人民間司法改革基金會備份。
